臺灣高等法院高雄分院刑事判決
上　訴　人
即　被　告　甲○○
選任辯護人　蘇精哲　律師
　　　　　　徐建光　律師
　　　　　　劉家榮　律師
上　訴　人
即　被　告　乙○○
選任辯護人　柳聰賢　律師
上列上訴人因偽證案件，不服臺灣高雄地方法院92年度訴字第
2194 號 中華民國93年6 月30日第一審判決（起訴案號：臺灣高
雄地方法院檢察署92年度偵字第16571 號），提起上訴，本院判
決如下：
    主  文
上訴駁回。
    事  實
一、甲○○前於民國80年間與丙○○、廖隆基、鄭冬寶等人合夥
    投資購地建屋，迄85年間協議終止合夥關係，而由甲○○與
    丙○○依比例共同分得登記於廖隆基名下，門牌號碼為高雄
    市前金區○○○路73號之房屋及坐落之土地（下稱系爭房地
    ），嗣甲○○與丙○○因系爭房地未能順利銷售而引發分擔
    房屋貸款、水電費、管理費及稅款等相關費用之糾紛，甲○○先代為清償後，於91年6 月18日向原審法院提起請求丙○○返還代墊款之民事訴訟，經原審法院以91年度訴字第1806
    號審理在案。於上開案件審判程序中，因承審法官闡明兩造
    所應分擔之相關費用應以系爭房地合理可售出，卻因其中一
    造反對致未能售出之時期為基準較為公允，詎甲○○為求勝
    訴，明知丙○○始終未曾反對出售系爭房地，且於89年間某
    日在其住處與丙○○、蘇豐雅夫婦及仲介乙○○等四人之會
    談中，甲○○即曾向丙○○及蘇豐雅承認有買主向其出價新
    臺幣（下同）1,050 萬元購買系爭房地時，雖丙○○同意出
    售，惟其不同意賣出致未成交等情，竟仍於上開案件91年12
    月11日言詞辯論期日之數日前，以電話聯繫乙○○，教唆其
    於開庭時證稱係丙○○反對賣出系爭房地之虛偽陳述。乙○○受此教唆後，亦明知丙○○未曾反對出售系爭房地，仍基
    於偽證之犯意，於上開期日以證人身分前往原審法院民事第
    4 法庭作證時，供前具結後，就該案情有重要關係之何造於
    何時反對出售系爭房地等事項，虛偽陳述：「87年6 、7 月
    ‧‧‧‧‧‧‧當時隔壁有一個補習班，我有問他們是否有
    意願購買這間房子，當時他們初步談到1,050 萬的出價‧‧
    ‧當時我、甲○○、丙○○3 人有在甲○○家裡當面討論這
    件事情。甲○○有同意，所以才叫我去說服丙○○，但是丙○○並沒有同意。‧‧‧1,050 萬元是丙○○當場沒有同意
    。」云云，足以影響民事事件審判之正確性。嗣因丙○○憶
    起該次會談曾以錄音機錄得商議內容，而於該案92年1 月15
    日言詞辯論期日時提出，經承審法官當庭勘驗錄音帶後，上
    開虛偽證詞始不為採信。
二、案經丙○○告發臺灣高雄地方法院檢察署檢察官偵查起訴。
    理  由
壹、程序方面：按除法律另有規定外，實施刑事訴訟程序之公務
    員因違背法定程序取得之證據，其有無證據能力之認定，應
    審酌人權保障及公共利益之均衡維護，刑事訴訟法第157 條
    之4 定有明文。核其立法意旨，無非係藉此督促國家機關實
    施刑事訴訟程序追訴犯罪時，應恪守法定程序蒐集證據，以
    期保障個人之基本人權，並兼顧真實之發見，而達維護社會
    安全之目的。是該條所欲規範之對象，自以「實施刑事訴訟
    程序之公務員」為限，至於「私人」則不與焉。再者，私人
    之錄音行為所取得之證據，固應受刑法第315 條之1 與通訊
    保障及監察法之規範，惟刑法第315 條之1 須以「無故」為
    構成要件，而所謂「無故」係指無正當理由而言，且不以法
    律上之理由為限，本於道義上或習慣上為社會所認可之原因
    ，亦屬有正當理由；又依通訊保障及監察法第29條第3 款之
    規定「監察者為通訊之一方或已得通訊之一方事先同意，而
    非出於不法目的者，不罰」，是如通訊之一方非出於不法目
    的之錄音，所取得之證據仍無證據排除法則之適用（92年度
    台上字第2677號判決意旨參照）。本件告發人丙○○於其與
    被告等之會談中私自錄音，既屬通訊之一方，又係出於保全
    對己有利之證據以供日後訴訟舉證之用，即難謂有何「無故
    」或「出於不法目的」之情事，揆諸前揭說明，丙○○上開
    錄音所得之錄音帶自有證據能力，先此敘明。
貳、實體方面：
一、訊據上訴人即被告甲○○、乙○○均矢口否認前揭犯行，被
    告甲○○辯稱：我並未教唆被告乙○○為虛偽之陳述等語。
    被告乙○○則辯稱：係因仲介銷售系爭房地之過程中，均係
    由被告甲○○出面委託，而丙○○並不積極，故我主觀上認
    為係丙○○反對出售始為上開證述，我並無偽證之故意，又
    上開證述並非對該案情有重要關係之事項，而無成立偽證罪
    之餘地等語。
二、經查：
（一）被告甲○○與丙○○共同分得系爭房地後，因分擔相關費
      用之糾紛，被告甲○○即對丙○○提起請求返還代墊款之
      民事訴訟，經原審法院民事庭以91年度訴字第1806號審理
      在案，於審判程序中，被告甲○○為證明係丙○○反對出
      售系爭房地，遂於91年12月11日言詞辯論期日之數日前，
      以電話聯繫被告乙○○出庭作證，嗣被告乙○○於上開期
      日以證人身分前往原審法院民事第4 法庭作證時，供前具
      結後，證稱於89年間某日在被告甲○○住處與丙○○會談
      中，言及先前曾有隔壁之補習班出價1,050 萬元購買系爭
      房地時，被告甲○○同意賣出，惟丙○○反對等語等事實
      ，為被告等於原審行準備程序時所自承在卷，復有原審法
      院民事庭91年度訴字第1806號卷附起訴書、證人結文及言
      詞辯論筆錄影本各1 份附卷可稽，且經本院調閱該卷宗核
      閱屬實，暨有丙○○提出之錄音帶1 捲扣案足憑，自堪認
      定。
（二）經原審當庭勘驗丙○○提出之錄音帶，錄音當時之在場人
      員共有被告甲○○、乙○○及告發人丙○○、蘇豐雅夫婦
      4人，對談內容略為：「蘇豊雅（應係蘇豐雅之誤，下同
      ）：那天我們在這裡的時候，你（指被告甲○○）就即時
      打電話，是否給仲介我們不曉得，你跟他說，那好，1,05
      0 萬明天叫他來簽約，後來沒簽成，應該告訴我們，我們
      一直以為1,050 萬要賣了，結果到現在也沒有消息。‧‧
      ‧丙○○：那時你說要賣，後來又說不賣，那是你自己說
      的。‧‧‧你有無跟我太太說不賣了？甲○○：我有啊，
      我有講不要賣啊！丙○○：對啊，你就是這樣說啊，其實
      根本我們都不知道你不賣啊。蘇豐雅：因為那天在這裡講
      過後，你講1,050 萬要叫他出來簽約了，我們夫妻想說這
      樣也好，1,050 萬賣一賣我們的帳可以順便清一清，誰曉
      得過幾天後，居然你又打電話來說我錢為何不快匯給你（
      指被告甲○○代墊之相關費用）。‧‧‧乙○○：有1 客
      戶，董仔（指被告甲○○）給我的底價1,250 萬元，我跟
      他回報，他一直猶豫要不要買，直到921 大地震，買主說
      沒辦法了。蘇豐雅：不過我們聽說還沒地震之前人家出1,
      050 萬要買。乙○○：那時他（指被告甲○○）給我的底
      價是1,050 萬元，有沒有考慮說要放。蘇豐雅：董仔找我
      們說，像我們說的，1,050 萬我們同意放啊。乙○○：這
      有1 個月的斡旋期間。丙○○：這1,250 萬是他（指被告
      甲○○）決定，我沒有如此堅持。‧‧‧」等語，此有原
      審勘驗筆錄及丙○○提出之錄音帶譯文1 份可稽，本院於
      93 年11 月3 日審理時亦再次勘驗。綜觀前揭對話內容，
      顯示丙○○及蘇豐雅夫婦一再強調同意以1,050 萬元之價
      格賣出系爭房地，惟因被告甲○○委託被告乙○○出售之
      底價為1,250 萬元致無法成交，是系爭房地無法以1,050
      萬元之價格賣出，係肇因於未達被告甲○○之底價而遭其
      拒絕，並非丙○○之反對而未成交甚明。
（三）再者，被告乙○○於原審法院91年度訴字第1806號民事事
      件之91年12月11日言詞辯論期日，確曾證稱被告甲○○同
      意以1,050 萬元之價格出售系爭房地，惟遭丙○○反對等
      情，已如前述，而被告乙○○為上開證述時，丙○○之訴
      訟代理人許銘春律師立即要求被告乙○○再度確認丙○○
      是否向其拒絕1,050 萬元之出價，並提醒其已具結而應負
      偽證責任等語，惟被告乙○○仍堅稱上開證詞屬實。嗣經
      證人蘇豐雅向承審法官證稱於前開會談中，其亦在場親聞
      被告甲○○自承反對以1,050 萬元之價格賣出等語時，被
      告乙○○又證稱其確定該次會談僅有其與被告甲○○、丙○○3 人在場，蘇豐雅則未參與，並表示其僅約30歲，尚
      不致記憶不清云云，且被告乙○○為上開陳述時，態度甚
      為堅決、肯定，毫無使用任何保留、遲疑之語氣，此業據
      原審當庭勘驗該次開庭錄音帶確認無訛（見原審卷第62頁
      ），原審於93年6 月14日審理時當庭勘驗該91年12月11日
      言詞辯論期日之錄音帶，其勘驗結果：當日訊問證人部分
      庭訊內容如下：「法官諭知證人具結義務及偽證之處罰命
      證人朗讀結文後具結‧‧‧。」云云，但本院經辯護人之
      聲請再調取該卷宗，並於93年11月3 日當庭勘驗該91年12
      月11日言詞辯論期日之錄音帶結果，在該次筆錄證人乙○○陳述之前，聲音很雜，聽不出有何內容，對於該言詞辯
      論筆錄記載「法官諭知證人具結義務及偽證之處罰命證人
      朗讀結文後具結」等內容時，該錄音帶並無聲音，並無該
      諭知之內容，本院當庭反覆聽了2 次，到庭之檢察官對此
      亦表示沒意見，有本院之勘驗筆錄在卷可憑（見本院卷第
      121 頁、第122 頁），本院對此部分又函請法務部調查局
      鑑定該部分錄音帶之內容，經該局於93年12月1 日以調科
      參字第09300480250 號函覆：錄音帶經雜音消減處理後，
      聲音吵雜，仍無法聽清楚該段內容，歉難鑑定等語，有該
      函1 份附於本院卷第154 頁可憑，因此雖該言詞辯論筆錄
      記載「法官諭知證人具結義務及偽證之處罰命證人朗讀結
      文後具結」，但勘驗錄音帶結果並無此內容。按審判期日
      之訴訟程序，專以審判筆錄為證，此為刑事訴訟法第47條
      所明定。考其立法目的，在於建立審判筆錄之公信力，並
      擔保訴訟程序之合法踐行。而所謂「專以」筆錄為證，係
      指審判期日之訴訟程序已否踐行，專以筆錄為唯一之證據
      ，除有偽造、變造之反證或與法院、檢察機關依規定實施
      錄音之內容不符得補正外，不許以其他證據證明其記載為
      不實（參照最高法院85年度台抗字第158 號判決、89年台
      上字第4235號、90年台上字第1602號）。是以審判筆錄，
      為認定審判期日訴訟程序是否遵行之證據，具有法定證據
      之效力，法院無依自由心證判斷其證明力之餘地。
      本件原審法院91年度訴字第1806號民事事件之91年12月11
      日言詞辯論筆錄，記載：「法官諭知證人具結義務及偽證
      之處罰命證人朗讀結文後具結‧‧‧。」等語，原審曾當
      庭勘驗該錄音帶，亦有該內容，但本院經辯護人之聲請為
      勘驗時雖無該內容，送法務部調查局鑑定該部分錄音帶之
      內容結果，僅有雜音，聽不出內容，並非筆錄記載與錄音
      帶內容不符，因此與刑事訴訟法第100 條之1 第2 項規定
      之情形有異；何況被告等人於原審時對於原審之勘驗筆錄
      並無爭執，被告乙○○為大學畢業之學歷，且被告乙○○
      當時亦有選任辯護人，因此原審勘驗時，若錄音帶無該內
      容，原審之勘驗筆錄卻為如此之記載，其辯護人不可能對
      此不加以爭執，因此是否因錄音帶本身之品質有瑕疵或因
      保存不當，導致該錄音帶之品質不良而有雜音，不得而知
      ，但不得因此而否認審判筆錄之正確性，仍應以該審判筆
      錄為證。再者，被告乙○○從事仲介房地買賣之業務，理
      應對於買主之出價是否達到被告甲○○委託之底價而得以
      成交一節知之甚詳，此觀諸被告乙○○於前開會談中即已
      表明被告甲○○之底價為1250萬元即明。又被告乙○○自
      承與丙○○於前揭民事訴訟前，僅在上開會談時見面1 次
      ，其所證述之情節即為該次會談之情形等語（見原審卷第
      24頁），而丙○○夫婦於該次會談中一再強調願意以1,05
      0 萬元之價格出售系爭房地之旨，則被告乙○○自應對於
      上開唯一1 次與丙○○夫婦之會談過程印象深刻而無誤認
      或混淆其等真意之虞。再佐以蘇豐雅為現場唯一之女性，
      且發言之次數頻繁、時間非短，復與被告乙○○數度對答
      ，依被告乙○○當時僅年約30歲之齡，顯無經他人提醒後
      仍對蘇豐雅曾在現場一節毫無記憶之理，竟於簽名具結而
      明知違背據實陳述之義務即有遭受刑事處罰風險之情形下
      ，仍以堅決、肯定且毫無保留、遲疑之語氣否認蘇豐雅在
      場之事實，並進而駁斥其證詞不實，足見其主觀上確有明
      知為虛偽仍故為陳述之偽證故意甚明。其辯稱誤認為丙○○反對出售及誤記會談內容等語，顯係事後卸責之詞，難
      予採信。
（四）被告乙○○並非前開民事事件之當事人，其與該案之判決
      結果毫無利害關係可言，如非出於他人之教唆，自無甘冒
      偽證罪責之風險故為虛偽陳述之必要。而被告甲○○係該
      案之原告，在承審法官已闡明兩造所應分擔之相關費用應
      以系爭房地合理可售出，卻因其中一造反對致未能售出之
      時期為基準較為公允之情形下，如被告乙○○陳述丙○○
      反對出售之證詞為法院採信，對被告甲○○而言自屬有利
      可獲。況被告甲○○明知系爭房地未能賣出係肇因於買方
      出價1,050 萬元，未達其委託被告乙○○賣出之1,250 萬
      元底價所致，理應自知理虧在先，竟仍於民事事件言詞辯
      論期日前，請求被告乙○○到庭作證，於被告乙○○為前
      揭虛偽陳述時，又附和其言而為主張，則被告甲○○確有
      教唆被告乙○○為虛偽陳述之行為，自堪認定。
（五）被告甲○○起訴請求丙○○返還管理系爭房地所生之代墊
      款項，因兩造前有合夥投資之關係，在別無協議之情形下
      ，應依法按原出資額之比例分擔之，殆無疑義。惟基於一
      造之反對致系爭房地於合理可售出之時期未能即時售出，
      嗣後歷經921 大地震致房價崩跌而無法賣出，如於該時期
      之後所生之相關費用仍令主張售出之他造依比例負擔，即
      難謂為公平合理，是兩造應分擔相關費用之時期，自應以
      系爭房地合理可售出，卻因其中一造反對致未能售出之時
      為基準較為公允，從而，何造於何時反對出售系爭房地即
      為對該案情有重要關係事項，原審法院91年度訴字第1806
      號民事判決亦同此認定。而被告甲○○及乙○○亦均知之
      甚詳，否則其等豈有教唆及虛偽陳述丙○○反對出售系爭
      房地之必要？益徵其等辯稱被告乙○○之證述內容並非對
      該案有重要關係之事項云云，不足採信。
（六）綜上所述，足見被告等所辯，均係卸責之詞，不足採信。
      本件事證明確，被告甲○○教唆偽證、被告乙○○偽證犯
      行，均堪認定。
三、核被告乙○○所為，係犯刑法第168 條之偽證罪；被告甲○○所為，係犯刑法第29條第1 項、第168 條之教唆偽證罪，
    依同法第29條第2項之規定，依其所教唆之偽證罪處罰。
四、原審以被告甲○○、乙○○2 人罪證明確，因予適用刑法第
    29條第1 項、第2 項、第168 條之規定，並審酌被告等之行
    為足以影響承審法官對事實之認定，基於虛偽之證詞而為錯
    誤之判斷，浪費訴訟資源，妨害國家司法之公正性，並間接
    損及丙○○之權益，又被告甲○○為本件犯罪之主謀，情節
    較重，被告乙○○僅係受人教唆而犯罪，情節較輕，且被告
    等犯後猶否認犯行，藉詞圖卸，顯無悔意，惟念及其等均從
    無前科，此有臺灣高等法院被告全國前案紀錄表各1 份可稽
    等一切情狀，分別量處被告甲○○有期徒刑10月，被告乙○○有期徒刑8 月，其認事用法核無違誤，所處之刑亦屬適當
    。被告2 人上訴意旨，均仍執前詞，否認犯罪，指摘原判決
    不當，均無理由，應予駁回。
據上論結，應依刑事訴訟法第368條，判決如主文。
本案經檢察官林應華到庭執行職務。
中　　華　　民　　國　　94　　年　　1 　　月　　12　　日
　　　　　　　　　刑事第二庭    審判長法  官   林正雄
                                      法  官   陳啟造
                                      法  官   黃壽燕
以上正本證明與原本無異。
如不服本判決應於收受本判決後10日內向本院提出上訴書狀，其
未敘述上訴理由者，並得於提起上訴後10日內向本院補提理由書
狀（均須按他造當事人之人數附繕本）「切勿逕送上級法院」。
中　　華　　民　　國　　94　　年　　1 　　月　　13　　日
　　　　　　　　　　　　　　　　　　　書記官   黃一秋
附錄本案適用法條：
中華民國刑法第168條
(偽證罪)
  於執行審判職務之公署審判時或於檢查官偵查時，證人、鑑定
  人、通譯於案情有重要關係之事項，供前或供後具結，而為虛
  偽陳述者，處7 年以下有期徒刑。
